【裁判字號】    98,消債抗,18
【裁判日期】    980622
【裁判案由】    更生事件
【裁判全文】
臺灣雲林地方法院民事裁定            98年度消債抗字第18號
抗  告  人  甲○○
上列抗告人因消費者債務清理事件聲請更生，對於中華民國98年
3 月16日本院97年度消債更字第178 號裁定提起抗告，本院裁定
如下：
    主  文
抗告駁回。
抗告費用由抗告人負擔。
    理  由
一、本件抗告意旨略以：債權人台新國際商業銀行股份有限公司
    （以下簡稱台新國際商業銀行）與抗告人協商時所提之整體
    債務新台幣（下同）2,618,915 元、119 期、利率2%、月付
    額24,300元之條件方案，並未包括債權人台灣中小企業銀行
    股份有限公司100 萬元保證債務，及非金融機構債權人黃茂
    同20萬元之債務在內，該2 債權人均已聲請強制執行，苟抗
    告人同意債權人台新國際商業銀行之協商方案，仍需負擔上
    開2 債權人之強制執行金額，並非原裁定所認抗告人除負擔
    月付額24,300元外，無需負擔其他債務，再加上抗告人每月
    應支出金額為83,969元，抗告人實有不能清償債務之情事存
    在，原裁定駁回抗告人之更生聲請，實有不當，為此提起抗
    告等語。
二、按債務人不能清償債務或有不能清償之虞者，得依本條例所
    定更生或清算程序，清理其債務，消費者債務清理條例第 3
    條定有明文。又聲請更生或清算不合程式或不備其他要件者
    ，法院應以裁定駁回之，但其情形可以補正者，法院應定期
    間先命補正，復為同條例第8 條所明定。衡諸債之關係，係
    以當事人間之信賴關係為基礎，為社會經濟組織之重要支柱
    ，故當事人於以法律行為追求自己之利益之際，亦應顧及對
    方之利益，並考量債權債務在社會上之作用，本於誠實及信
    用之原則，行使債權及履行債務。是對於已陷入經濟上困境
    之消費者，若任其於惡性循環之債務窘境中生存，將衍生嚴
    重之社會問題，難以維持安定之社會經濟秩序，故為兼顧債
    權人、債務人雙方之利益，對陷於經濟上困境之消費者，乃
    允其於消費者債務清理條例施行後，得選擇以重建型之更生
    程序或清算型之清算程序清理其債務，藉以妥適調整債務人
    與債權人及其他利害關係人間之權利義務關係，保障債權人
    獲得公平受償，並謀求消費者經濟生活之重建復甦機會。惟
    若債務人履行債務並無困難，僅係為圖謀減免債務，而不為
    債務之履行，自有違債權契約為誠信契約之本旨。
三、經查：
  (一)本件前置協商程序中，抗告人於97年8 月1 日依消債條例第
    151 條規定，向最大債權銀行台新國際商業銀行申請前置協
    商，於同日備齊相關文件開始進入協商程序。債權人台新國
    際商業銀行專員審酌抗告人提出之財產及收支狀況說明書後
    ，遂於各債權銀行回報債權後，於同日16:50 分去電聯絡抗
    告人手機0000000000，後與抗告人告知收足補件資料正式進
    入協商，評估其能力後洽談協商方案。抗告人表示自己任職
    斗南警察局，月平均收入達102,157 元，已婚育2 子（皆已
    成年），租屋每月11,000元，含自己共有3 名兄弟姐妹，竟
    表負債之因乃投資公司失利，需撫養父母，每月撫養需16,0
    00元，並表示其月付能力達20,000元，抗告人表示已遭台企
    銀保證債務及民間債權人黃茂同扣薪，故其自評每月還款能
    力約20,000元，經債權人台新國際商業銀行多方協調且考量
    抗告人現況，經徵得全體債權金融機構同意後，針對抗告人
    積欠利息全部減免，使整體債務調降為2,618,915 元，經評
    估後債權人台新國際商業銀行遂提供119 期、2 % 、每月24
    ,300 元 之協商還款方案，惟經債權人台新國際商業銀行多
    次與抗告人聯繫溝通還款事宜，詎料，抗告人竟表仍需與律
    師確認後再給答覆，後經抗告人於9 月19日來行面談後，抗
    告人仍表無力負擔，因此遂於9 月23日寄出協商不成立信函
    等事實，有前置協商不成立通知書、債權人台新國際商業銀
    行98年3 月2 日台新債協98法字第80067 號函在卷可稽，合
    先敘明。
  (二)抗告人主張伊月薪為76,685 元，然每月於扣除公保費1,014
    元、健保費953 元、退撫費3,402 元、水費500 元、電費1,
    200 元、房租11,000元、父母子女健保費2,400 元、基本生
    活費11,000元、稅捐5,500 元、父母撫養費各3,000 元、子
    女撫養費18,000元、23,000元，及債權人台灣中小企業銀行
    、黃茂同強制執行金額後，實無力再負擔台新國際商業銀行
    所提出之前置協商金額為每月24,300元，因而未能達成協商
    ，伊實有不能清償債務之情事等語，固據其提出前置協商不
    成立通知書、存摺明細、各類所得扣繳暨免扣繳憑單、房屋
    租賃契約書、學雜費繳款單、收據等為證，然本院認抗告人
    並無任何不能清償債務之情事，理由茲分述如下：
  1.按受扶養權利者，以不能維持生活而無謀生能力者為限，民
    法第1117條第1 項定有明文，又同條第2 項規定，前項無謀
    生能力之限制，於直系血親尊親屬不適用之，即直系血親尊
    親屬受扶養者，仍須以不能維持生活者為限（最高法院87年
    台上字第1696號判決意旨參照）。抗告人主張每月需支付其
    父、母康新發、康黃雲健保費各600 元、扶養費各3,000 元
    等語，惟抗告人之父康新發名下所有坐落嘉義縣義竹鄉○路
    ○段106 ─5 （應有部分0.5） 、162 ─1 （應有部分0.33
    333） 、163 ─2 （應有部分1） 、166 ─3 （ 應有部分1
    ）、166 ─4 （應有部分1） 、185 （應有部分0.16666 ）
    地號土地，及同地段過路小段272 （應有部分1） 、272 ─
    1 （應有部分1） 、354 （應有部分1） 、355 （應有部分
    0.05555） 、357 （應有部分0.05555） 、408 （應有部分
    0.05555） 、438 （應有部分0.25）、521 （應有部分0.16
    666） 地號土地，公告現值總計5,200,857 元，並於96年度
    受有共計4,392 元利息所得；抗告人之母康黃雲名下並無動
    產、不動產，其於96年度受有共計2,480 元利息所得，有第
    三人康新發、康黃雲之財政部台灣省中區國稅局96年度綜合
    所得稅各類所得資料清單、全國財產稅總歸戶財產查詢清單
    附卷可參。準此可見，抗告人之父康新發並非不能維持生活
    ，且依法應負扶養其配偶康黃雲之義務，亦有能力扶養，要
    無再由負債累累之抗告人負擔扶養義務之理，故抗告人父母
    康新發、康黃雲均非不能維持生活，而有受抗告人扶養之必
    要，抗告人仍將第三人康新發、康黃雲列為受扶養人，並主
    張其每月各須支出健保費600 元、扶養費3,000 元，顯難採
    信。
  2.抗告人復主張其子女康博淵、康博涵現就讀實踐大學高雄校
    區、中國醫藥大學，是抗告人每月需支出其子康博淵健保費
    600 元、扶養費（即學費、房租、伙食、雜支、往返交通費
    ）18,000元；其女康博涵健保費600 元、扶養費（即學費、
    房租、伙食、往返交通費）23,000元等語，惟抗告人之子女
    康博淵（76年8 月9 日）、康博涵（78年5 月18日生）現年
    分別為21歲、20歲，為已滿20歲之成年人，應具有相當之謀
    生能力，其可藉由課後打工以維持生活，是第三人康博淵、
    康博涵依法不受抗告人扶養，則抗告人主張其每月需支出其
    子女康博淵、康博涵健保費各600 元；撫養費18,000元、23
    ,000 元 等語，尚難憑採。
  3.抗告人再主張其每月須支出水費500 元、電費1,200 元、房
    租11,000元、基本生活費11,000元、稅捐5,500 元等語，惟
    抗告人既主張無法還款，生活有困難，即應合理控管其日常
    生活支出，而非為維持優渥之生活聲請更生，其上開支出，
    均應包括在每人每月之生活費當中，自行節制，是本院認抗
    告人每月必要支出費用應以內政部社會司所公告之97年度台
    灣省每人每月最低生活標準9,829 元（含房屋租金）為據，
    始符合消費者債務清理條例所設更生制度欲達之目的。則抗
    告人主張上開支出費用於9,829 元範圍內，自屬有據，為屬
    可採，逾此範圍之主張，要屬無據，實不可採。
  4.末查，抗告人現任職於雲林縣警察局斗南分局擔任警備隊隊
    長，其於97年度受有薪資860,340 元、94,890元、考績獎金
    143,390 元、工作績效獎金3,867 元、加班費158,000 元、
    教育補助費107,400 元之情，有雲林縣警察局斗南分局98年
    3 月4 日雲警南人字第0980002443號函附卷可按，可知抗告
    人於97年度平均每月所得105,041 元（按未包含上開教育補
    助費），扣除其每月支出公保費1,014 元、健保費953 元、
    退撫費3,402 元，及上開每月必要支出費用9,829 元後，尚
    餘89,843元。綜觀抗告人之財產、收入資料、必要生活支出
    ，抗告人應有能力償還債權人台新國際商業銀行所提119 期
    、2%、每月24,300元之清償方案，且抗告人於給付該清償方
    案款項後，尚有剩餘款項65,543元，該剩餘款項用以給付債
    權人台灣中小企業銀行、黃茂同之強制執行金額仍綽綽有餘
    ，抗告人更可於其行有餘力之餘再扶養其父母子女。是抗告
    人主張其無法負擔債權人台新國際商業銀行所提還款方案，
    致協商不成立等語，自不足採。
四、綜上所述，抗告人既非不能清償債務或有不能清償之虞，其
    更生之聲請即不符消費者債務清理條例第3 條所定要件，且
    上開欠缺又屬無從補正，依上開說明，自應駁回其更生之聲
    請。原審法院以本件抗告人聲請更生，未符債清條例第3 、
    8 條規定，而駁回抗告人之聲請，並無違誤。抗告意旨指摘
    原裁定不當，求予廢棄，並請求裁定准予開始更生，為無理
    由，應予駁回。
五、據上論結，本件抗告為無理由，依消費者債務清理條例第15
    條，民事訴訟法第495條之1第1項、第449條第1 項、第95條
    、第78條，裁定如主文。
中    華    民    國    98    年    6     月    22    日
                  民事第二庭    審判長法  官  黃一馨
                                      法  官  李秋瑩
                                      法  官  陳秋如
上為正本係照原本作成
本裁定不得再抗告
中    華    民    國    98    年    6     月    22    日
                                      書記官  蘇紋泙


司法院資訊處製作；財團法人民間司法改革基金會備份。
